臺灣高等法院民事裁定
111年度抗字第358號
抗  告  人  蘇山富  

上列抗告人因與梁淑惠間聲請停止執行事件，對於中華民國111
年2月22日臺灣桃園地方法院裁定（111年度聲字第42號），提起
抗告，本院裁定如下： 
    主  文
抗告駁回。
抗告程序費用由抗告人負擔。
    理  由
一、本件聲請及抗告意旨略以：相對人於民國108年11月間執原
    法院107年度婚字第332號調解筆錄（下稱系爭執行名義）對
    伊聲請强制執行，出售兩造共有坐落桃園市○○區○○段00地號
    土地及同地段1392建號房屋（下稱系爭房地），另購價值新
    臺幣（下同）2,000萬元之房屋登記於相對人名下，或給付
    相對人售屋款2,000萬元，經原法院以108年度司執字第9745
    9號不動產移轉登記事件（下稱系爭執行事件）受理執行。
    惟系爭執行名義以兩造婚姻存在為前提，即附有婚姻解消為
    解除條件，因兩造已於110年6月24日經原法院調解成立離婚
    ，系爭執行名義因解除條件成就失效，故系爭房地出售所得
    ，扣除必要費用之餘額應由兩造平均分配，相對人依系爭執
    行名義第3項分配取得1,583萬7,310元，其中350萬元係無法
    律上之原因，伊業依不當得利法律關係，訴請相對人返還，
    並經原法院以110年度重訴字第421號返還不當得利事件（下
    稱另案）受理，而另案訴訟含有確認性質，屬强制執行法第
    18條第2項規定之「宣告調解無效之訴」。為免伊將來受有
    難以回復之重大損害，伊願供擔保，依強制執行法第18條第
    2項規定，聲請停止系爭執行事件之程序等語。
二、按強制執行程序開始後，債務人提起宣告調解無效之訴、撤
    銷調解之訴，法院因必要情形或依聲請定相當並確實之擔保
    ，得為停止強制執行之裁定，為強制執行法第18條第2項所
    明定。所謂「宣告調解無效之訴」、「撤銷調解之訴」，依
    家事事件法第51條準用民事訴訟法第416條第2項規定，係指
    調解有無效或得撤銷之原因，當事人向原法院提起宣告調解
    無效或撤銷調解之訴而言，乃係針對原執行名義之效力所為
    ，即得聲請停止強制執行之前提，以已提起上開訴訟為限，
    如非針對原執行名義提起該等訴訟，而僅在另案訴訟中任意
    爭執原執行名義所載內容之效力，即不屬於上開得據以請求
    裁定停止執行之範圍。又宣告調解無效之訴，係請求法院以
    判決直接宣告調解無效，其性質為形成之訴，於判決確定時
    發生形成效力，其法律關係即因該形成判決確定而創設、變
    更或消滅。 
三、經查：
　㈠本件相對人於108年11月20日執系爭執行名義，聲請對抗告人
    强制執行，系爭房地於109年10月間售出，出售所得扣除必
    要費用後，相對人取得1,583萬7,310元。嗣兩造於110年6月
    24日經原法院以110年度家調字第712號離婚事件調解成立離
    婚，抗告人於同年11月16日對相對人起訴，聲明請求相對人
    給付1,150萬元本息，其中350萬元部分主張之原因事實係以
    ：系爭執行名義因兩造離婚解除條件成就而無效，系爭房地
    出售所得扣除必要費用餘額2,467萬4,621元應由兩造均分，
    每人分配1,233萬7,310元，相對人依系爭執行名義溢領350
    萬元（計算式：15,837,310－12,337,310＝3,500,000元），
    已無法律上之原因，而依不當得利法律關係請求相對人返還
    等情，業據本院依職權調取系爭執行卷審認無訛，並有卷附
    强制執行聲請狀、陳報狀、調解筆錄足參，及原法院卷民事
    起訴狀、索引卡查詢足佐（見原法院卷第15至23、89頁）。
　㈡抗告人所提另案訴訟為給付之訴，請求權基礎為民法第179條
    、第541條、第544條(見原法院卷第20至21頁)，其於另案訴
    訟中主張系爭執行名義因兩造離婚解除條件成就失效，乃訴
    訟中之攻擊或防禦方法，此與宣告調解無效之訴，須以調解
    本身有無效之原因請求法院以判決直接宣告調解無效，於判
    決確定時發生形成效力之形成之訴，性質完全不同。又另案
    並非强制執行法第18條第2項所列其他類型訴訟，抗告人復
    未舉證證明已對相對人提起宣告調解無效之訴，則抗告人以
    對相對人提起宣告調解無效之訴為由，聲請停止系爭執行事
    件之强制執行程序，於法即有不合，不應准許。從而，原裁
    定駁回抗告人之聲請，並無違誤。抗告意旨指摘原裁定不當
    ，聲明廢棄，為無理由，應駁回其抗告。
四、據上論結，本件抗告為無理由，爰裁定如主文。
中　　華　　民　　國　　111 　年　　4  　　月　 27　　日
                    民事第三庭   
                        審判長法  官  王怡雯
                              法  官  王育珍
                              法  官  吳素勤
正本係照原本作成。
本裁定除以適用法規顯有錯誤為理由外，不得再抗告。如提起再
抗告，應於收受送達後10日內委任律師為代理人向本院提出再抗
告狀。並繳納再抗告費新臺幣１千元。
中　　華　　民　　國　　111 　年　　4 　　月　　28　　日
　　　　　　　　　　　　    　書記官  林敬傑